【裁判字號】    99,交聲,296
【裁判日期】    990929
【裁判案由】    違反道路交通管理處罰條例聲明異議
【裁判全文】
臺灣苗栗地方法院交通事件裁定         99年度交聲字第296號
原處分機關  交通部公路總局新竹區監理所苗栗監理站
異  議  人
即受處分人  旭昇營造有限公司
            營利事業登記統一編.
上列異議人即受處分人因違反道路交通管理處罰條例案件，對於
交通部公路總局新竹區監理所苗栗監理站於民國99年6 月14日所
之竹監苗字第裁54-F00000000號處分（原舉發案號：苗縣警交字
第F00000000 號）聲明異議，本院裁定如下：
    主  文
異議駁回。
    理  由
一、原處分意旨略以：異議人即受處分人旭昇營造有限公司所有
    車牌號碼9F-460號自用大貨車，由第三人甲○○於民國99年
    5 月2 日11時37分許，駕駛該車行經苗栗市臺13線與陽明山
    莊口處，為苗栗縣警察局苗栗分局警備隊警員舉發「領小型
    車駕照駕駛大貨車」違規；嗣異議人於舉發通知單所載期限
    內到案表示不服舉發，原處分機關仍認異議人確有前開違規
    行為，爰依道路交通管理處罰條例第21條之1 第1 項第3 款
    暨違反道路交通管理事件統一裁罰基準及處理細則第41條第
    4 項規定，裁處異議人罰鍰新臺幣（下同）4 萬元，並記汽
    車違規紀錄1 次，原處分並無不法等語。
二、異議意旨略以：車號9F-460大貨車為異議人即旭昇營造有限
    公司所有，甲○○原係該公司之員工，熟悉平日鑰匙放置地
    點，當日是星期日，員工並無上班，甲○○為載一些泥土回
    家種菜，擅自將該車開走，為苗栗縣警察局苗栗分局警備隊
    查獲，異議人實無法掌握甲○○之私下行為，為此向法院聲
    明異議，請求撤銷原處分等語。
三、按汽車駕駛人領有小型車駕駛執照，而駕駛大貨車者，汽車
    所有人及駕駛人各處新臺幣4 萬元以上8 萬元以下罰鍰，並
    當場禁止該汽車駕駛人繼續駕駛；違反第1 項情形，並記該
    汽車違規紀錄1 次；汽車所有人如已善盡查證駕駛人駕駛執
    照資格之注意，或縱加以相當之注意而仍不免發生違規者，
    汽車所有人不受本條之處罰，道路交通管理處罰條例第21條
    之1 第1 項第3 款、第3 項及第4 項分別定有明文。
四、又道路交通管理處罰條例第21條之1 之立法目的乃鑒於大型
    車輛肇事所生之交通事故傷亡情形，多遠較單純小型車或機
    器腳踏車發生之事故嚴重，乃要求駕駛人駕駛該類車輛均必
    須具有合格之駕駛執照，加重違規者之處罰，並對於汽車所
    有人亦處以相同之罰鍰，以促使汽車所有人能善盡其查證管
    理之責任。而上開種類車輛之所有人，對於該等車輛，依法
    既負有查證駕駛人駕駛執照資格之注意義務。基於此一義務
    ，車輛所有人非僅有於聘僱之初之選任合格駕駛人之責任，
    更負有建立駕駛人監督機制之管理責任，始能於平日隨時查
    證、考核所選任之駕駛人之駕駛資格，以確保實際駕駛該類
    車輛之人符合法定之駕駛資格，防範事故於未然。再按上揭
    條文第4 項所定之該類汽車所有人之免責事由，係屬其免責
    之例外規定，汽車所有人茍欲免其責任，即應就此等免責事
    由之存在負舉證之責，合先敘明。
五、經查：
(一)、異議人所有車牌號碼9F-460號自用大貨車，由第三人甲○○
    駕駛，於上揭時、地為警掣單舉發「領小型車駕照駕駛大貨
    車」違規乙節，為異議人所不爭執，並有原舉發單位即苗栗
    縣警察局苗縣警交字第F00000000 號舉發違反道路交通管理
    事件通知單1 份在卷足憑。是異議人登記所有之上開自用大
    貨車於上揭時、地確有汽車駕駛人持有普通小型車駕照而駕
    駛大貨車之違規，堪認屬實。
(二)、按道路交通管理處罰條例第21條之1 對於汽車駕駛人未領有
    大貨車駕駛執照駕車者，採對汽車駕駛人及汽車所有人均處
    罰之立法例，其立法目的除在加重大型車輛駕駛人使用不合
    規定執照駕駛之處罰外，並同時加重汽車所有人之管理責任
    ，藉此要求汽車所有人於其將車交由其他人駕駛時，能夠對
    於駕駛人之駕駛資格善盡注意之義務，且應對於汽車之使用
    、鑰匙之保管，嚴格管理。此不僅在禁止汽車所有人將車交
    給無資格之駕駛人駕駛，更要求其應盡相當之注意，防止所
    有之大貨車遭無資格之駕駛人使用於道路上。復按違反行政
    法上義務之行為非出於故意或過失者，不予處罰，行政罰法
    第7 條第1 項定有明文。且人民違反法律上之義務而應受行
    政罰之行為，法律無特別規定時，雖不以出於故意為必要，
    仍須以過失為其責任條件，但應受行政罰之行為，僅須違反
    禁止規定或作為義務，而不以發生損害或危險為其要件者，
    推定為有過失，於行為人不能舉證證明自己無過失時，即應
    受處罰，司法院大法官會議著有釋字第275 號解釋文可供參
    照。是以，縱使違反行政法上義務之行為人主觀上非出於故
    意而為，但若不能證明其無過失，即應推定為有過失，並據
    以論處應有之行政處罰。
(三)、證人即本件駕駛人甲○○於99年8 月17日本院調查時到庭具
    結證稱略以：「（有無於99年5 月2 日上午11時37分許，駕
    駛9F-460號自用大貨車，行經苗栗市台13線與陽明山莊口為
    警舉發『領小型車駕照駕駛大貨車』違規？）有此事，我是
    要載土回去種自己的菜，該日是星期日」、「（當日車子是
    你駕駛的？）是」、「（當日是星期日，沒有上班，你為何
    到公司去？）想去借車，看到沒有人就自己拿鑰匙」、「（
    公司老闆知道你沒有大貨車駕照嗎？）我沒有開過大貨車，
    他應該知道」、「（貨車鑰匙可以讓人隨便拿嗎？）不行，
    我只是貪圖方便」等語（見本院同上日期之訊問筆錄）。復
    經異議人於本院調查時到庭自承略以：「（你們公司的大貨
    車何用？）運土、材料」、「（9F-460是你們公司的車？）
    是，甲○○是我們的臨時工，不是靠行」、「（甲○○在你
    們公司多久了？）五、六年了」、「（他的職務有包含駕駛
    大貨車？）無，他是打雜的，做板模的」、「（為何他會有
    你們公司的車輛鑰匙，並可以駕駛車輛？）車的鑰匙是放在
    山上木屋裡面，該木屋是倉庫，放雜物的」、「（該處有無
    人管理？）沒有」、「（車的鑰匙是放在何處？）車子都停
    在旭昇農場裡，就是在西湖鄉○○村○○號○○道，鑰匙都
    放講農場木屋裡，該木屋平常供員工休息，及我們採收柚子
    時置放，至於旭昇公司的營業地址只有辦公廳舍而已，車輛
    都放在農場裡」、「（甲○○來應徵時有查看他的駕駛執照
    嗎？）不是我應徵的，是我父親的老員工」、「（知不知道
    他沒有大貨車駕照？）知道，平常他都沒有開車，他是臨工
    」、「（平常車鑰匙是由誰保管？）無人保管」、「（任何
    人可以拿到嗎？）只有司機可以拿，我們相信我們的員工」
    、「（對於車鑰匙沒有保管好，以致甲○○駕駛大貨車而造
    成本件違規，是否承認有疏失？）我承認我有過失，我未盡
    到管理責任」等語（見本院卷第28頁），足徵異議人對於駕
    駛人甲○○未領有大貨車駕駛執照乙情知之甚詳，且對於車
    輛之管理顯有疏失，難謂已盡相當之注意義務。核異議人既
    為上開自用大貨車之所有人，對於前揭規定應有注意之義務
    ，詎其疏於保管鑰匙，逕將上開大貨車之鑰匙置放於無人看
    管之農場木屋內，任由其所屬員工拿取，因而造成本件違規
    ，異議人自屬有過失甚明。據此，異議人對於其所有上開車
    輛之鑰匙確有保管未週，且未善盡防範其所有上開車輛被無
    大貨車駕駛照之人輕易開走之措施乙節，堪予認定。此外，
    異議人復未提出其他足以證明其已為如何積極相當之注意，
    或縱加以相當之注意而仍不免發生違規之情事，故其無法依
    道路交通管理處罰條例第21條之1 第4 項規定主張免責。
五、綜上所述，異議人確有前揭所屬駕駛人領有小型車駕駛執照
    而駕駛大貨車之違規行為，且無法舉證證明其已善盡查證駕
    駛人駕駛執照資格之注意，或縱加以相當之注意而仍不免發
    生本件違規。原處分機關依道路交通管理處罰條例第21條之
    1 第1 項第3 款之規定及違反道路交通管理事件統一裁罰標
    準表，裁處異議人罰鍰4 萬元，並記汽車違規紀錄1 次，核
    無違法或不當之情事，聲明異議意旨僅執前詞，任意指摘原
    處分，並無理由，應予駁回。
六、據上論斷，應依道路交通管理處罰條例第87條第2 項，道路
    交通案件處理辦法第19條規定，裁定如主文。
中    華    民    國    99    年    9     月    29    日
                  交通法庭  法  官  周靜妮
以上正本證明與原本無異。
如不服本裁定應於送達後5 日內向本院提出抗告狀。
                            書記官  巫  穎
中    華    民    國    99    年    9     月    29    日

司法院資訊處製作；財團法人民間司法改革基金會備份。
